臺中高等行政法院判決
                                      100年度簡字第113號
原      告　蔡順鑫
被      告　臺中市政府地方稅務局
代　表　人　蔡啟明
訴訟代理人　許欣婷
          　陳建霖

上列當事人間因地價稅事件，原告不服臺中市政府中華民國100
年5月11日府授法訴字第1000085785號訴願決定，提起行政訴訟
。本院判決如下︰
　　主  文
原告之訴駁回。
訴訟費用由原告負擔。
    事實及理由
一、事實概要：原告所有座落臺中市○○區○○○段233-4地號
    土地（持分156232/0000000），原課徵田賦。經臺中市大雅
    區公所（即改制前大雅鄉公所）於民國99年9月2日以雅鄉農
    字第0990020322號函查報該土地屬山坡○○○區○○○○○
    ○道路之違規使用，被告所屬豐原分局遂以99年9月10日中
    縣稅土字第09920656177號函核定該土地自100年起改按一般
    用地稅率課徵地價稅。原告不服，向該分局申請改按田賦課
    徵，經該分局派員現場勘查，發現該土地已鋪設碎石，非作
    農業用地使用，該分局遂以99年10月19日中縣稅土字第0992
    076226號函否准所請；原告復於99年11月23日申請改按田賦
    課徵，該分局再以100年1月31日中市稅豐分字第1005250058
    號函復該土地與土地稅法第22條徵收田賦規定不服，仍應按
    一般用地稅率課徵地價稅。原告就100年1月31日中市稅豐分
    字第1005250058號函仍表不服，提起訴願遞遭駁回，遂提起
    本件行政訴訟。
二、兩造聲明：
 (一)原告聲明求為判決：訴願決定及原處分均撤銷。
 (二)被告聲明求為判決：駁回原告之訴。
三、原告訴稱略以：
 (一)原告與他共有人共有坐落臺中市○○區○○○段233-4地號土
   地（下稱系爭土地），是否屬與農業經營不可分離之農業土
   地，訴願決定及原處分均依行政院農委會97年10月2日農企字
   第0970153973號函釋意旨，以原告既未提供農路之容許使用
   證明相關文件，自無從認定符合與農業經營不可分離之農路
   規定，並認系爭土地施作農路鋪設工程，不論是否為他共有
   人未經其同意所為，亦僅為原告與他共有人間之私法糾紛，
   對該土地實際並非供農業用地使用之事實並未改變等語，而
   仍將依一般用地稅率就該土地課徵地價稅。惟觀櫫土地稅法
   或其施行細則規定，均未載明任何有關與農業經營不可分離
   之農路認定，係授權行政機關另訂必須辦理登記之規定；更
   無有關司法機關作出土地為農業通行用道路土地之裁判後，
   仍須向行政機關申請供農路容許使用證明之規定，惟被告卻
   僅以原告未附具系爭土地之供農路之容許使用證明相關文件
   ，而無法認定該土地是否符合與農業經營不可分離之農路為
   其處分理由，則法院之確定判決，尚不能執為事實之認定，
   不僅率斷，更有不當擴張行政裁量權、未依法行政之違法。
 (二)又系爭土地係因臺灣臺中地方法院97年度訴字第1696號民事
   判決（下稱臺中地院97年度訴字第1696號判決）共有土地分
   割後，供對外通行之道路使用，足認該土地係供分割後耕地
   通行用之道路，且係依法院裁判後所形成之農業通行用道路
   土地，基於使用目的不能分割而保持共有；並依該土地之土
   地登記簿謄本，該土地實屬非都市土地依法編定之農業用地
   無誤。再者，依該判決主文，將系爭土地判決分割為甲、乙
   、丙、丁、戊、己、庚共7部分，除訴外人王榮昌持分之丁部
   分有遭傾倒廢棄物，訴外人林麗香、廖茵妝持分之乙、丙部
   分目前為休耕狀態外，其餘現均做農業使用。況依該判決，
   原告因裁判分割所取得之地除系爭土地外，尚有與訴外人蔡
   榮瑞等9人共有之臺中市○○區○○○段233-28地號土地，該
   233-28地號土地迄今仍為農耕使用，且其一側緊鄰15米寬之
   大馬路，是原告並未發生因共有土地裁判分割後無法通行，
   而須使用系爭土地作為農路通行使用之必要情事，反而系爭
   土地之其他共有人即訴外人王榮昌等11人，於裁判分割後所
   取得之臺中市○○區○○○段233-23、233-24、233-25、233
   -26、233-27地號等土地形成袋地，有必須使用系爭土地供其
   通行，致有與農業經營不可分離農路之情事。惟被告不為調
   查並命合於申請農路容許使用之申請人提出申請，即逕予處
   分或決定，顯有處分期日應予調查之證據未予調查之違法。
 (三)綜上，系爭土地原即屬供與農業經營不可分離之農路使用，
   依土地稅法第22條第1項規定，自應課徵田賦，被告就該土地
   所為改課地價稅之核定，於法有違。況訴願決定及原處分均
   未指明原告所舉前揭臺中地院97年度訴字第1696號判決，其
   所裁判系爭土地作為共有土地分割後之對外通行道路土地有
   何不當，顯有理由不備或不載明之違法。故訴願決定及原處
   分認事用法顯有違誤，應予撤銷。
四、被告答辯略以：
    按土地稅法第10條、第14條及第22條規定土地課徵田賦之要
    件，除編定為農業用地外，尚需作農業使用。次按農委會97
    年10月2日函釋意旨，農民如因農業經營之必要，得依農業
    用地容許作農業設施使用審查作業要點之規定，申請農路之
    容許使用，始得認屬與農業經營不可分離之設施。本件系爭
    土地雖屬非都市土地依法編定之農業用地，惟經大雅區公所
    99年9月2日雅鄉農字第0990020322號函查報私設道路違規使
    用，並經被告派員勘查現場鋪設碎石，確非供農業用地使用
    ，原告又無法提出申請農路容許使用之證明文件，自無法認
    屬與農業經營不可分離之農路土地。至臺中地院97年度訴字
    第1696號判決所載系爭土地，因屬各共有人於共有土地分割
    後對外通行之道路使用者，基於使用目的應不能分割，爰命
    仍保持共有等語，旨在揭明該土地判屬不能分割所據之事由
    ，殊無肯認其屬「合法供農業經營不可分離之設施」之意旨
    ，原告持以為系爭土地係合法農路之證明，顯有誤解。另系
    爭土地施作農路鋪設工程，僅為原告與他共有人間之私法糾
    紛，原告倘認其無運用該土地以為通行之需，要非不可依財
    政部91年9月10日台財稅字第0910455296號函（下稱財政部
    91年9月10日函）所示，請求該變更使用之共有人簽章切結
    該變更使用部分之土地確為其分管，藉以釐清賦稅之歸屬。
    綜上，被告核定系爭持分土地應課徵地價稅，並依原告持分
    核算其應負擔部分，並無不合。
五、本件兩造之爭點為：原告共有之系爭土地，是否需申請農業
    用地作農業設施容許使用，始符合土地稅法第10條、第14條
    及第22條等規定，而得申請改徵田賦？
六、按「本法所稱農業用地，指非都市土地或都市土地農業區、
    保護區範圍內土地，依法供下列使用者：一、供農作、森林
    、養殖、畜牧及保育使用者。二、供與農業經營不可分離之
    農舍、畜禽舍、倉儲設備、曬場、集貨場、農路、灌溉、排
    水及其他農用之土地。．．．」、「已規定地價之土地，除
    依第22條規定課徵田賦者外，應課徵地價稅。」、「非都市
    土地依法編定之農業用地或未規定地價者，徵收田賦。．．
    ．」分別為土地稅法第10條第1項第2款、第14條及第22條第
    1項所明定。
七、再按「農業用地」，農業發展條例第3條第10款亦規定：「
    農業用地：指非都巿土地或都巿土地農業區、保護區範圍內
    ，依法供下列使用者︰一、供農作、森林、養殖、畜牧及保
    育使用者。二、供與農業經營不可分離之農舍、畜禽舍、倉
    儲設備、曬場、集貨場、農路、灌溉、排水及其他農用之土
    地。」此與土地稅法第10條之該等規定相同，而所謂供與農
    業經營不可分離之農舍、畜禽舍、倉儲設備、曬場、集貨場
    、農路、灌溉、排水及其他農用之土地，係該等設施雖與直
    接將土地供農作、森林、養殖、畜牧及保育使用者之情形不
    同，然係與農業之經營相關而須存在，仍賦予農業用地之定
    義，惟是否為農業經營所需，須由法律規定主管機關制定相
    關標準及辦法，以供遵循管理，而符合農地管制之目的，如
    農路之開闢，自應以農業之規模、農具及農產品之運送等實
    際使用狀況，予以規範。農業發展條例第39條規定：「依前
    二條規定申請不課徵土地增值稅或免徵遺產稅、贈與稅、田
    賦者，應檢具農業用地作農業使用證明書，向該管稅捐稽徵
    機關辦理。農業用地作農業使用之認定標準，前項之農業用
    地作農業使用證明書之申請、核發程序及其他應遵行事項之
    辦法，由中央主管機關會商有關機關定之。」準此，有關農
    業用地作農業使用等相關事項，其認定標準，係行政院農業
    委員會之職權，是該會97年10月2日農企字第0970153973號
    函釋：「查農路係屬與農業經營不可分離之設施，農民如因
    農業經營之必要，得依農業用地容許作農業設施使用審查作
    業要點之規定，申請農路之容許使用。惟配合政府施設供當
    地農產運銷使用、且屬與農業經營不可分離之農路，因非為
    該土地所有權人個人之農業生產所需要，且係由政府機關主
    導施設，倘經該施設機關認定，得免申請農路之容許使用。
    」係經農業發展條例第39條第2項規定之授權，闡釋農路是
    否為農業經營不可分離之設施之定義，並未含創設法律所未
    規定之限制，及課予人民不必要之義務，自得援用。又該函
    釋意旨，道路須符合「農業經營不可分離之農路」、「政府
    施設供當地農產運銷使用」、「非為該土地所有權人個人之
    農業生產需要」及「由政府機關主導施設」等要件，方得免
    為申請農路之容許使用甚明，此見解為高雄高等行政法院98
    年度訴字第338號事件所採認而判決在案，並經最高行政法
    院99年度裁字第90號裁定所維持。
八、經查，系爭土地雖屬非都市土地依法編定之農牧用地(原處
    分卷33頁土地登記謄本)，原為原告與其他共有人分別共有
    ，嗣經臺中地院97年度訴字第1696號判決將原共有土地分割
    後，因共有人取得之臺中市○○區○○○段233-23、233-24
    、233-25、233-26、233-27、233-28地號等土地形成袋地，
    有必須使用系爭土地供其通行，系爭土地供原告與其他共有
    人對外通行之道路使用(同卷21-29頁判決書)，惟經台中市
    大雅區公所99年9月2日雅鄉農字第0990020322號函查報系爭
    土地作為私設道路而違規使用(同卷61頁)，並經被告派員勘
    查現場鋪設碎石(同卷76頁照片)，經被告(前身為台中縣地
    方稅務局)以99年9月10日中縣稅土字第09920656177號函原
    告，因該土地已變更為非農業使用，自100年起改按一般用
    地稅率課徵地價稅(同卷84頁)，並以99年12月8日中縣稅土
    字第0992087833號函原告，關於其申請改按田賦課徵，請於
    99年12月31日前補附容許使用證明文件以憑辦理(同卷87頁)
    。另本院於100年10月25日至系爭土地現場履勘，該土地為
    約六公尺之碎石路，兩旁有部分土地休耕及放置廢棄物，其
    餘作為農業使用，有勘驗筆錄及現場照片在卷可佐(本院卷
    79,81-83頁)，是系爭土地兩側有農田作為農業使用(雖有部
    分違規未作農業使用，應由相關單位另行處理)，惟依上開
    行政院農業委員97年10月2日農企字第0970153973號函釋意
    旨，系爭土地顯非配合政府施設供當地農產運銷使用，且係
    由政府機關主導施設，並有經該施設機關認定，而得免申請
    農路之容許使用之情形，是系爭土地有無因農業經營之必要
    ，而作為與農業經營不可分離之設施之農路，自須由原告依
    農業用地容許作農業設施使用審查作業要點之規定，向主管
    機關申請農路之容許使用，方得謂符合農業發展條例第3條
    第10款及土地稅法第10條第1項第2款所規定之農業用地之定
    義，再依土地稅法第22條第1項之規定，徵收田賦，而免徵
    地價稅。
九、至原告主張臺中地院97年度訴字第1696號判決為上開共有土
    地裁判分割後，將系爭土地留供對外通行之道路使用，該土
    地係供分割後耕地通行用之道路，係依法院裁判後所形成之
    農業通行用道路土地，另原告其所分配之土地另有其他通路
    通往大馬路，無須經過系爭土地乙節，惟按法院關於土地共
    有人訴請裁判分割，而留系爭土地作為通路之用，係本於民
    事土地分別共有人請求裁判分割之法律關係，並依各共有土
    地相鄰及利用情形，而為裁判，與留作通路之系爭土地是否
    符合屬與農業經營不可分離之農路土地，係屬二事，亦與原
    告所分配之土地有無須利用系爭土地無涉，尚不得以此為系
    爭土地符合土地稅法第10條第1項第2款所規定農業用地定義
    之依據，是原告上開主張，並無可採。
十、從而，本件被告以系爭土地已鋪設碎石，作為道路使用，並
    非直接供種植作物之農業用地使用，原告又無法提出申請農
    路容許使用之證明文件，尚無法認定屬與農業經營不可分離
    之農路土地，以原處分否准原告申請系爭土地改按田賦徵收
    ，核定系爭持分土地應課徵地價稅(原處分卷88頁)，並無違
    誤；訴願決定予以維持，亦無不合。原告請求撤銷訴願決定
    及原處分，為無理由，應予駁回。又本件為簡易案件，依兩
    造到庭所述各節及卷內資料其事證已臻明確，本院亦認無經
    言詞辯論之必要，爰不經言詞辯論而判決之。
十一、據上論結，本件原告之訴為無理由，依行政訴訟法第233條
    第1項、第236條、第195條第1項後段、第98條第1項前段，
    判決如主文。

中　　華　　民　　國　　100　年　　11　　月　 　4　　日
                臺中高等行政法院第三庭
                                法  官　許  武  峰
以上正本證明與原本無異。
如不服本判決，應於判決送達後20日內，以本訴訟事件所涉及之
法律見解具有原則性者，始得向本院提出上訴狀並表明上訴理由
，經最高行政法院許可，否則不得上訴；如於本判決宣示後送達
前提起上訴者，應於判決送達後20日內補提上訴理由書（均應依
對造人數提出繕本）。
中　　華　　民　　國　　100　年　　11　　月　 　4　　日
                                書記官　許  騰  云